臺北高等行政法院判決　　　　　　　　　　　　　　九十年度訴字第二九八一號
　　　　　　　　　　　　　　　.
　　原　　　告　生曜股份有限公司
　　代　表　人　甲○○董事長.
　　被　　　告　經濟部智慧財產局
　　代　表　人　陳明邦（局長）
　　訴訟代理人　丙○○
　　　　　　　　丁○○
　　被告參加人　乙○
右當事人間因商標評定事件，原告不服經濟部中華民國九十年二月十五日經（九○）
訴字第○九○○六三○三三七○號訴願決定，提起行政訴訟。本院判決如左：
　　主  文
訴願決定及原處分均撤銷。
被告應就原告對註冊第八七八○三二號「愛補得力UP－DERLIH及圖」商標所為評定之
申請，為「申請成立」之評定，並為該商標撤銷之處分。
訴訟費用由被告負擔。
　　事  實
一、事實概要：參加人乙○前於民國（以下同）八十七年八月二十六日以如附圖「愛
    補得力UP－DERLIH及圖」商標，指定使用於當時商標法施行細則第四十九條所定
    商品及服務分類表第五類之中藥、西藥、醫療補助用營養製劑、維他命、礦物質
    、醫用蛋白質、鈣粉（片）、肝精膠囊（錠、丸）、人參、卵磷脂、大蒜精膠囊
    （錠、丸）及甲殼質膠囊商品，向被告（八十八年一月二十六日改制前為經濟部
    中央標準局）申請註冊，經該局准列為註冊第八七八○三二號商標（以下稱系爭
    商標），嗣原告以該註冊商標有違其註冊時商標法第三十七條第十四款規定，對
    之申請評定。經被告審查，於八十九年十月二十一日以中台評字第八九○一三一
    號商標評定書為申請不成立之處分。原告不服，提起訴願，亦遭駁回，遂向本院
    提起行政訴訟，並經本院命參加人參加訴訟。
二、兩造聲明：
　(一)原告聲明：(1)訴願決定及原處分均撤銷。訴訟費用由被告負擔。
              (2)被告應就原告對註冊第八七八○三二號「愛補得力UP－DERLIH及圖
                」商標所為評定之申請，為「申請成立」之評定，並為該商標撤銷
                之處分。
              (3)訴訟費用由被告負擔。
　(二)被告聲明：駁回原告之訴。訴訟費用由原告負擔。
  (三)參加人聲明：參加人經合法通知未到場，亦未提出任何書狀為聲明。
三、兩造之爭點：原告是否為據爭「愛補得力UP－DERLIH」商標之先使用人？
甲、原告主張：
  (一)按商標圖樣有「相同或近似於他人先使用於同一商品或類似商品之商標，而申請
    人因與該他人間具有契約、地緣、業務往來或其他關係，知悉他人商標存在者」
    ，不得申請註冊，為系爭商標註冊時商標法第三十七條第十四款所明定。本款之
    立法目的，在防杜因契約、地緣、業務往來或其他關係，知悉他人先使用商標之
    存在，未得該他人同意，搶先申請註冊，違反商場秩序之行為。又得該他人同意
    者，不在此限，為本款但書明定，惟註冊人須提示合法權源證明。
  (二)本件被告、訴願決定機關以「訴願人（即原告）非系爭商標先使用人」之理由，
    審認系爭商標應無首階法條之適用，難昭折服。依商標法第六條第一項規定：「
    本法所稱商標之使用，係指為行銷之目的，將商標用於商品或其包裝、容器、標
    貼、說明書，價目表或其他類似物件上，而持有、陳列或散布。」本案第三人佳
    富康貿易有限公司（下稱佳富康公司）負責代理進口標示外文「UP－DERLIH」品
    名之商品，並由原告提供中文「愛補得力」商標，依法向行政院衛生署辦理進口
    登記，再將散裝之「UP－DERLIH」丸（錠）交原告，由原告將「愛補得力UP－
    DERLIH」中英文品名印刷於包裝外盒、分裝處理而對外銷售，雙方以此方式合作
    行銷，於市場上流通十餘年至今，深獲好評，已為一般消費者所熟知。原告當然
    為系爭商標先使用人，故得申請系爭商標之註冊。
  (三)本件原告主要係經營食品醫療用品之行銷，而參加人原係原告股東之一並任職原
    告公司，負責原告所代理商品之商品命名、行銷企劃，熟悉原告銷售標示有系爭
    商標「愛補得力UP- DERLIH」商品之業務。而參加人於八十七年九月二日離職，
    並於八十七年八月二十六日申請註冊系爭商標，復於同年十一月一日與佳富康公
    司簽訂經銷合約。在此同時原告仍持繽銷售系爭商標之商品，進而於八十八年六
    月四日再向佳富康公司購得進口之系列商品；參加人亦未否認其與佳富康公司簽
    訂之合約內所經銷之商品均係原告曾經銷售過的商品，顯示系爭商標申請註冊前
    ，原告為系爭商標先使用人。
  (四)本件被告與訴願機關審認系爭商標先使用人之爭點乃在於標貼所示之「輸入商：
    佳富康貿易有限公司」、「經銷商：生曜股份有限公司」，由此可知，系爭商標
    外文「愛補得力UP- DERLIH」商品係由佳富康公司代理進口，然中文「愛補得力
    」商標則係由原告所命名，因佳富康公司自始至終從未使用過中文「愛補得力」
    商標，其僅在向行政院衛生署辦理輸入登記品名申請，此等程序自不得視為「行
    銷」。在其獲輸入許可證明後，原告向其購得原裝進口之大包裝「UP－DERLIH」
    商品，再印刷外盒、分裝處理，並於各行銷通路銷售，而商品上之標示係按相關
    法令規定標示，故實際將「愛補得力UP- DERLIH」商標用於商品包裝，並持有散
    布者係原告。惟因被告與訴願決定機關在評定審定及訴願決定時即審認佳富康公
    司為系爭商標先使用人。為此，原告遂向佳富康公司取得證明（說明佳富康公司
    從未授權任何經銷商，將其經行政院衛生署准予登記之營養食品的中英文品名，
    作為商標圖樣申請註冊），即主張參加人以系爭商標「愛補得力UP－DERLIH」，
    並未徵得佳富康公司之同意，被告及訴願決定機關僅以乙張參加人與佳富康公司
    簽署較系爭商標申請日（八十七年八月二十六日）晚之合約書（八十七年十一月
    一日），即認定參加人申請系爭商標係得佳富康公司授權。惟該合約書中未有「
    同意申請註冊商標」之記載，被告及訴願決定機關逕以臆測來認定，實嫌草率。
    參加人既已承認佳富康公司係系爭商標「愛補得力UP- DERLIH」之原先使用者，
    若其真獲佳富康公司同意申請註冊系爭商標，佳富康公司又何以開立前述證明書
    交予原告？故原告所取得之佳富康公司出具之證明書，即可證明系爭商標之申請
    註冊，未經佳富康公司同意，實有違前揭法條，應不得註冊。
  (五)參加人曾有以其他商標註冊使用在其他商品上之案例，均經原告以該等商標，業
    有先使用人，而有商標法第三十七條第十四款之適用為由，而提出異議，復經被
    告審定認先行使用人，不以異議人為限，而將參加人之商標撤銷，此有被告所作
    （九○）智商○九○○字第九○○○七二○七六號、（九○）智商○九○○字第
    九○○○七二二九○號、（九○）智商○九○○字第九○○○七二一九一號等三
    份異議審定書可稽。
  (六)末查系爭商標申請註冊係屬違法，已如上述。又據被告及訴願決定機關均已認定
    佳富康公司為系爭商標先使用人，並出具證明書在案，顯示系爭商標之申請註冊
    亦有違商標法第三十七條第七款「相同或近似於他人著名之商標或標章，有致公
    眾混淆誤認之虞者」之規定，故被告依職權亦應撤銷系爭商標之註冊，併此指明
    。
乙、被告主張：
  (一)商標之註冊違反第三十七條之規定者，利害關係人得申請商標主管機關評定其註
    冊為無效，為現行商標法第五十二條第一項所明定。又依同法施行細則第四十條
    第二款商標評定案件適用註冊時之規定，本件系爭註冊第八七八○三二號「愛補
    得力UP－DERLIH及圖」商標係於八十九年一月一日核准註冊，其商標之評定核應
    適用八十七年十一月一日公布施行之商標法，合先敘明。
　(二)商標圖樣相同或近似於他人先使用於同一商品或類似商品之商標者，而申請人因
    與該他人間具有契約、地緣、業務往來或其他關係，知悉他人商標存在者，不得
    申請註冊，但得該他人同意者，不在此限，為本件系爭商標註冊時商標法第三十
    七條第十四款所明定。本款之立法意旨，在防杜因契約、地緣、業務往來或其他
    關係，知悉他人先使用商標之存在，未得該他人同意，而搶先申請註冊之有違商
    場秩序之行為。又申請人與該他人間有無契約、地緣、業務往來或其他關係，而
    知悉他人商標存在者，應就具體事實判斷之。
  (三)查本件原告固主張其係經營西藥醫療器材之買賣業務，自七十八年起即投入大量
    人力、物力，販售由佳富康公司進口標示「愛補得力UP－DERLIH」商標之商品，
    於市場流通十餘年至今，深獲好評，已為一般消費者所熟知，而參加人原係其公
    司股東之一，並擔任總經理職務，熟悉原告公司所經營之各類商品，未料竟未徵
    得原告同意，於受任期間（八十七年八月二十六日）以相同之中外文申請註冊本
    件系爭註冊第八七八○三二號「愛補得力UP－DERLIH及圖」商標，並指定使用於
    與原告相同之「中藥、西藥‧‧‧」等商品，自有前揭不得申請註冊之情事云云
    ；然據原告所檢送之生曜股份有限公司（以下簡稱生曜公司）股東名冊及參加人
    退股契約書、勞工保險退保申請表等證據資料影本，雖可證明參加人於八十七年
    九月二日前曾為原告公司股東之一，此節參加人於評定時所提出之答辯書亦未否
    認，但觀原告另檢送之八十五年八月行政院衛生署書函、八十七年四月佳富康公
    司進口報單、八十八年六月佳富康公司出具之證明書、八十五年十月至八十七年
    五月間生曜公司「貴賓銷售記錄服務卡」、八十五年十月至八十七年十二月間生
    曜公司委製印刷包裝估價、請款單及產品包裝實物等證據資料，僅得說明據爭「
    愛補得力UP－DERLIH」商標商品係由案外人佳富康公司向衛生署申請進口，再交
    由原告生曜公司製作包裝及經銷販售，此參原告檢送之行政院衛生署書函、進口
    報單、佳富康貿易有限公司證明及商品實物標貼所示「輸入商：佳富康貿易有限
    公司」、「經銷商：生曜股份有限公司」，足資證明據爭商標先使用者及於實際
    交易市場上予購買人所認識表彰該商品之來源者應為佳富康公司，而非原告。另
    據參加人評定期間答辯時所檢送八十七年十一月一日與佳富康公司簽訂之經銷合
    約書影本觀之，依合約書內容係佳富康公司將據爭「愛補得利」等多件商標商品
    授權自訂約日起由參加人經銷及使用五年，亦堪認定佳富康公司應為據爭商標之
    使用者，並可證明參加人使用據爭商標係源自佳富康公司之授權，而參加人前於
    八十七年八月二十六日申請本件商標之註冊，難謂非經佳富康公司之同意；縱原
    告另主張經銷合約書未載明同意參加人申請註冊事項，其所生之爭執要屬另一舉
    證問題，佳富康公司既無異議，尚非原告得援引執為本案有利之論據。綜上論述
    ，原告既非據爭「愛補得力UP－DERLIH」商標先使用人，參加人之使用復得佳富
    康公司之授權，從而參加人以中、外文「愛補得力UP－DERLIH」作為註冊第八七
    八○三二號商標圖樣，指定使用於中藥、西藥、醫療補助用營養製劑‧‧‧等商
    品申請註冊，揆諸前揭說明，應無因與原告間具有契約、地緣、業務往來或其他
    關係，知悉他人商標存在而申請註冊之情事，自無首揭條款規定之適用。至原告
    主張參加人原為其公司股東之一，並熟悉原告所經營行銷等節，核屬私人經濟利
    益之爭執，應非本案審究之範疇。
丙、參加人經合法通知未到場。
　　理  由
一、按商標圖樣有「相同或近似於他人先使用於同一商品或類似商品之商標，而申請
    人因與該他人間具有契約、地緣、業務往來或其他關係，知悉他人商標存在者」
    ，不得申請註冊，為系爭商標註冊時商標法第三十七條第十四款所明定。
二、本件原告主張參加人乙○原為原告公司股東之一，並任職於原告公司，然其於八
    十七年九月二日因故離職，且於離職前之八十七年八月二十六日竟以系爭商標圖
    樣向被告申請註冊，旋即於同年十一月一日與第三人佳富康公司簽訂經銷合約，
    然當時原告仍代理第三人佳富康公司標示有系爭商標之產品，進而於八十八年六
    月四日獲第三人佳富康公司授權販賣標示有系爭商標之商品，由此可知，原告在
    參加人與第三人佳富康公司簽訂合約前，即先於參加人使用系爭商標已久；另第
    三人佳富康公司曾聲明迄今仍未授權任何人，將其向衛生署登記之商品名稱，於
    我國境內申請商標之註冊，故參加人與第三人佳富康公司簽訂的合約應屬單純的
    商業買賣合約，該合約內容既無載明同意參加人申請系爭商標之註冊事項，加以
    參加人又無法提出合法權源證明，顯見系爭商標有違商標法第三十七條第十四款
    規定等語。被告則以原告並非系爭「愛補得力UP－DERLIH」商標先使用人，參加
    人之使用復得佳富康公司之授權，參加人以中、外文「愛補得力UP－DERLIH」作
    為註冊第八七八○三二號商標圖樣，指定使用於中藥、西藥、醫療補助用營養製
    劑‧‧‧等商品申請註冊，應無因與原告間具有契約、地緣、業務往來或其他關
    係，知悉他人商標存在而申請註冊之情事云云，資為抗辯。
三、本件系爭註冊第八七八○三二號「愛補得力UP－DERLIH及圖」商標評定事件，原
    告申請評定階段所提附件一為行政院衛生署八十五年八月二十三日衛署食字第八
    五○四六三一六號予第三人佳富康公司之書函影本、佳富康公司八十七年四月二
    十四日進口報單影本一張、原告之客戶銷售記錄服務卡影本八張、估價單影本七
    張、實物產品包裝盒、嘉豐印刷實業有限公司及永基文具印刷品行於八十六年五
    月三十日至八十七年十二月十五日所開具之請款單影本四張，其中品名欄上標示
    有「愛補得力」等中文；附件二為原告股東名簿影本一張；附件三為參加人退出
    原告公司之退股契約書影本及其八十七年九月二日申請勞工保險退保之申報表影
    本各一張；附件四為原告之公司執照影本一張；附件五為委任書正本一張；另原
    告於訴願階段檢送之附件一為佳富康公司於八十九年十月二十五日開具之證明書
    正本（主要係說明佳富康公司未授權任何經銷商，將其經行政院衛生署准予登記
    之營養食品的中英文品名，以其品名為商標圖樣申請註冊）等證據資料，堪認系
    爭審定第八七八○三二號「愛補得力UP－DERLIH及圖」商標於八十七年八月二十
    六日參加人申請註冊前，原告即已向第三人佳富康公司批售進口之「愛補得力UP
    －DERLIH」販售，原告及第三人佳富康公司有先於參加人使用系爭商標之事實。
四、查系爭商標註冊時商標法第三十七條第十四款立法目的，主要係在防杜因契約、
    地緣、業務往來或其他關係，知悉他人先使用商標之存在，未得該他人同意下，
    搶先申請註冊，違反商場秩序之行為。本件被告以由原告檢送之證據僅能證明系
    爭商標先使用者為第三人佳富康公司，而非原告，且參加人之使用復得第三人佳
    富康公司之授權，從而參加人以中文「愛補得力」、外文「UP－DERLIH」聯合組
    成系爭註冊第八七八○三二號商標圖樣，指定使用於中藥、西藥及醫療補助用營
    養製劑等商品，應無違反商標法第三十七第十四款規定等理由，乃為申請不成立
    之處分。然查原告所申請之系爭商標有先使用之事實，已如上述；矧依系爭商標
    註冊時商標法第三十七條第十四款之規定，只要申請人因契約、地緣、業務往來
    或其他關係，知悉他人先使用商標存在，而以相同或近似於他人先使用於同一商
    品或類似商品之商標圖樣申請註冊即有適用，至異議人是否為先使用之人並非本
    款適用之要件。是被告以原告既無法證明其係中文「愛補得力」及外文「UP －
    DERLIH」商標之先使用者，即認參加人所有之系爭商標無違反商標法第三十七條
    第十四款規定，尚有違誤，不應予維持。綜上，被告於八十九年十月二十一日以
    中台評字第八九○一三一號商標評定書為申請不成立之處分，難認為正當。訴願
    決定未予糾正，亦有未洽。原告執以指摘，非全無理由，應將訴願決定及原處分
    均撤銷，爰為判決如主文第一項所示。
五、又按「人民因中央或地方機關對其依法申請之案件，予以駁回，認為其權利或法
    律上利益受違法損害者，經依訴願程序後，得向高等行政法院提起請求該機關應
    為行政處分或應為特定內容之行政處分之訴訟。」，行政訴訟法第五條第二項定
    有明文。本件系爭商標有先使用之事實，亦即本件案情已達可為裁判之程度，本
    院對於訟爭之事實，依職權調查已使案件事證明確，並經斟酌考慮後，毋需再為
    進一步調查，而已足為終局裁判；認為原告訴請本院判命被告應就原告對註冊第
    八七八○三二號「愛補得力UP－DERLIH及圖」商標所為評定之申請，為「申請成
    立」之評定並為該商標撤銷之處分，為有理由，應予准許。爰為判決如主文第二
    項所示。
據上論結，本件原告之訴為有理由，爰依行政訴訟法第一百九十五條第一項前段、第
二百條第三款，第九十八條第三項前段，判決如主文。
中　　華　　民　　國　　　九十一　　年　　　三　　　　月　　二十八　　　日
                                  臺北高等行政法院  第七庭
                                            審判長  法  官　鄭小康
      　　　　　　　　　　　　　　　　　　　　      法　官　林金本
      　　　　　　　　　　　　　　　　　　　　      法　官　黃秋鴻
右為正本係照原本作成。
如不服本判決，應於送達後二十日內，向本院提出上訴狀並表明上訴理由，如於本判
決宣示後送達前提起上訴者，應於判決送達後二十日內補提上訴理由書（須按他造人
數附繕本）。
中　　華　　民　　國　　　九十一　　年　　　四　　　　月　　　一　　　　日
                                                    書記官  黃瑞芬
